最高法院刑事判決　　　　　　一○○年度台上字第六八四五號
上　訴　人　薛棨文
選任辯護人　薛西全律師
　　　　　　劉妍孝律師
　　　　　　邱國逢律師
上列上訴人因違反毒品危害防制條例案件，不服台灣高等法院高
雄分院中華民國九十九年十月十一日第二審更審判決（九十九年
度上更(一)字第一一二號，起訴案號：台灣高雄地方法院檢察署九
十五年度偵字第二二五二一號），提起上訴，本院判決如下：
    主  文
上訴駁回。
    理  由
按刑事訴訟法第三百七十七條規定，上訴於第三審法院，非以判
決違背法令為理由，不得為之。是提起第三審上訴，應以原判決
違背法令為理由，係屬法定要件。如果上訴理由書狀並未依據卷
內訴訟資料，具體指摘原判決不適用何種法則或如何適用不當，
或所指摘原判決違法情事，顯與法律規定得為第三審上訴理由之
違法情形，不相適合時，均應認其上訴為不合法律上之程式，予
以駁回。本件上訴人薛棨文上訴意旨略稱：(一)、上訴人之警詢筆
錄，係遭警員帶到小房間內，以脅迫、利誘之手段不法取供而製
作，警員命其照著已經寫好之紙條內容唸，並稱只要配合就不會
有事，其於警詢所述內容，並非出於自由意思且與事實不符，又
警詢過程並未依刑事訴訟法第一百條之二準用同法第一百條之一
規定，全程連續錄音，經第一審法院勘驗，見錄音過程確有二次
非常態性中斷之情形，並顯示上訴人當時陳述語氣並不連貫，講
話聲調及陳述方式極不自然，乃原審忽視警員不法取供及未全程
連續錄音等情事，率認警員中斷錄音並無主觀惡意，且侵害上訴
人訴訟防禦權益輕微，遽而採信其於警詢之非任意性自白，作為
認定本件犯罪之證據，有判決不備理由及證據理由矛盾之違誤。
(二)、警員張國輝在開始對上訴人製作警詢筆錄前，即曾詢問上訴
人本案之相關犯罪事實，並脅迫、利誘上訴人於正式製作警詢筆
錄時，要依照其所提供之紙條唸，當時且未踐行刑事訴訟法第九
十五條「告知義務」程序，亦未全程連續錄音，上訴人受到脅迫
、利誘方於正式警詢時，照唸紙條所寫之內容，原審就此未予調
查，即有調查未盡之違誤。(三)、證人陳怡伶於警詢時之指述，乃
傳聞證據，又未全程連續錄音，以擔保筆錄過程及內容之合法、
公正與真實性，因而欠缺較可信之特別情形，應無證據能力，原
審竟未審酌陳怡伶警詢過程中之外在環境，依據警方覆函，遽認
警方當時係以關係人身分詢問陳怡伶，非以犯罪嫌疑人身分加以
詢問，故對之製作筆錄時並無錄音，且未進行「告知義務」程序
，並不違法，甚至認定陳怡伶之警詢陳述，具有較可信之特別情
形，為有證據能力，捨棄陳怡伶於第一審程序所為有利於上訴人
之證言而不採，有採證不合證據法則及調查職責未盡之違誤。(四)
、原判決認定上訴人以每小包新台幣（下同）五百五十元之價格
，向「阿寶」購入第三級毒品愷他命，乃欲供自己施用，嗣因接
獲陳怡伶購買之詢問電話後，方萌生販賣之意圖，以每小包一千
元之價格，先後二次各販賣一小包愷他命予陳怡伶；然於理由中
卻載稱上訴人向「阿寶」同時購入十包愷他命，價金共五千元（
每小包價格原為五百五十元，但因一次購買十包，乃改以每小包
五百元計價），再以每小包一千元價格販賣予陳怡伶，其先後販
入與販賣愷他命之所為，應有營利之意圖及事實云云，說明上訴
人向「阿寶」購入十包愷他命之際，即有轉賣予陳怡伶轉取差價
之意圖，且關於上訴人向「阿寶」購入愷他命之價格，原判決之
事實認定與理由說明顯然相互齟齬，有事實與理由矛盾之違誤。
(五)、原判決認定陳怡伶於民國九十五年八月十五日晚間，曾撥打
上訴人所使用門號0000000000號電話，向上訴人詢問
購買愷他命事宜，然依據卷附上訴人上揭行動電話之通聯紀錄，
未見陳怡伶於當晚與上訴人有任何通話情形，原判決此部分認定
，明顯與卷證資料不符。上訴人僅曾於九十五年八月二十九日凌
晨四時，免費提供愷他命一小包予陳怡伶施用，絕無於同年月十
五日販賣愷他命予陳怡伶之情形。原判決率認上訴人分別於九十
五年八月十五日、同年月二十九日，各販賣一小包愷他命予陳怡
伶，即有理由不備之違誤。(六)、上訴人及陳怡伶於案發當天身上
均未查獲任何金錢，上訴人住處亦未遭搜獲任何毒品、分裝或研
磨器具等不法事證，經調查其郵局帳戶自九十五年六月一日至同
年八月三十日期間內，亦無任何異常資金交易紀錄，卷內證據皆
無法顯示上訴人有販賣愷他命之事實，原判決以上訴人於警詢之
非任意性自白，及陳怡伶受警員以不正手段所取得之供詞，在欠
缺其他補強證據可資證明上訴人及陳怡伶警詢之供述與事實相符
之情形下，遽為不利於上訴人之判斷，其自由判斷職權運用顯不
合論理法則，洵屬主觀之臆測，並與日常生活經驗法則有違，顯
有採證違法之疏失，悖於刑事訴訟法第一百五十六條第二項之規
定，其判決違法云云。
惟查：原判決綜合全案卷證資料，本於事實審法院採證認事之職
權，認定上訴人先後於九十五年八月十五日晚間十時許、同年月
二十九日凌晨四時二十一分，經陳怡伶與上訴人聯絡表明欲購買
愷他命，即基於販賣營利之犯意，在高雄市○○區○○街三十一
巷四十五號陳怡伶住處、同市○○區○○路與立文路口便利商店
前，將其先前向不詳姓名、年籍綽號「阿寶」之成年男子，以每
小包五百五十元販入，原欲供自己施用之愷他命，以每小包一千
元之價格，先後各販賣一小包予陳怡伶（第二次販賣時，因陳怡
伶身上未帶錢而尚未付款）。旋於同年月二十九日凌晨四時三十
分許，在同市○○區○○路與立文路口，經警員發覺上訴人、陳
怡伶行徑有異，而上前瞭解，陳怡伶見狀緊急駕車離去，上訴人
則留在現場接受警員盤查，自其身上扣得愷他命九包（驗前淨重
共五．三四公克，驗後淨重共五．三一公克）及其所有用以聯絡
販賣愷他命事宜之三星牌行動電話一具（內含ＳＩＭ晶片卡一張
），上訴人向警員自白甫販賣愷他命一包予陳怡伶，警員乃指示
其撥打電話要求陳怡伶返回該地，陳怡伶於返回後，主動向警員
交出甫向上訴人購得之上揭愷他命一包（驗前淨重○．五六七公
克，驗後淨重○．五六五公克）扣案，因而查獲等情。乃撤銷第
一審判決，依有利於上訴人之行為時法，改判論處上訴人販賣第
三級毒品二罪罪刑，已依據卷內資料，說明其所憑之證據及認定
之理由。就上訴人所為其於警詢過程，係遭警員之脅迫、利誘，
方依事先寫好之紙條內容照唸，警詢過程並未全程連續錄音，有
二次非常態性中斷錄音之情形，其於警詢自白有先後二次販賣愷
他命予陳怡伶，非出於自由意思，且所述內容與事實並不相符之
辯解，併已敘明：上訴人對於本件先後二次販賣愷他命予陳怡伶
之犯行，已於警詢坦承不諱，核與陳怡伶在警詢時之指述相符，
並有上訴人所有三星牌行動電話一具（內含ＳＩＭ晶片卡一張）
及愷他命共十包扣案可稽，而自上訴人身上扣得之白色粉末九包
及陳怡伶身上扣得之白色粉末一包，經送鑑驗結果，確呈愷他命
之陽性反應，有高雄醫學大學附設中和紀念醫院檢驗報告附卷可
憑。經第一審法院勘驗上訴人之警詢錄音，未發現上訴人於警詢
過程有遭強暴、脅迫、利誘、詐欺等不正方法取供之情形，該錄
音雖未全程連續為之，惟錄音中斷之情節，除一次係錄音帶換面
外（指第三次），依上訴人及其辯護人陳稱第一次中斷錄音，係
上訴人因為警察當時事先寫好了字條，上面有販賣毒品等字樣，
所以希望能改正而請求暫停錄音等語；第二次錄音中斷，則稱是
上訴人那個時候覺得不對勁，請求暫停錄音與警察溝通等語，顯
見該二次錄音中斷之原因，均係由上訴人主動提出暫停之要求，
而非司法警察所發動；且於第一次中斷時，係在進行罪名及權利
告知程序，甫開始製作筆錄時；第二次中斷時，則係警方詢及上
訴人向「阿寶」購入毒品等細節，經上訴人要求暫停。重新開始
錄音時上訴人所為之供述、態度或口氣等，均與中斷前之情形相
同。警員張國輝、林文欽亦於第一審法院均證稱上訴人之警詢陳
述，均係出於其之自由意思，並未以不正方法取供，伊等於九十
五年八月二十九日凌晨四時許巡邏，行經高雄市○○區○○路與
立文路口，見上訴人及陳怡伶形跡可疑，遂向前盤查，在上訴人
背包內發現有愷他命，陳怡伶原不理會盤查駕車離去，伊等請上
訴人撥打電話喚回陳怡伶後，陳怡伶自行交出愷他命一包，並表
示是甫向上訴人以一千元購得，但未付錢，其後於製作警詢筆錄
時，陳怡伶又指稱於同年月十五日，亦以一千元價格，向上訴人
另購買愷他命一小包等語。經綜合上開各種事證資料，因認上訴
人確有本件先後二次販賣愷他命各一小包予陳怡伶之犯行，而以
上訴人嗣後否認販賣，辯稱僅於九十五年八月二十九日無償轉讓
愷他命一次予陳怡伶施用云云，乃飾卸之詞，不可採信等情，已
逐一說明及指駁。上訴意旨對於原判決所為前揭論斷，並未依據
卷內資料，具體指摘有何違背法令情形。且查：(一)、刑事訴訟法
第二百二十九條至第二百三十一條規定，司法警察（官）有調查
犯罪嫌疑人犯罪情形及蒐集證據之職權，而得詢問犯罪嫌疑人，
惟依同法第一百條之二準用同法第一百條之一第一項之規定，司
法警察（官）詢問犯罪嫌疑人，除有急迫情況且經記明筆錄者外
，應全程連續錄音；必要時，並應全程連續錄影；第二項復規定
，筆錄內所載之被告陳述，與錄音或錄影之內容不符者，除有前
項但書情形外，其不符之部分，不得作為證據。考其立法目的，
在於建立詢問筆錄之公信力，並擔保詢問程序之合法正當；亦即
在於擔保犯罪嫌疑人對於詢問之陳述係出於自由意思及筆錄所載
內容與其陳述相符。故司法警察（官）詢問犯罪嫌疑人如違背上
開規定，其所取得之供述筆錄，究竟有無證據能力，原應審酌司
法警察（官）違背該法定程序之主觀意圖、客觀情節、侵害犯罪
嫌疑人權益之輕重、對犯罪嫌疑人在訴訟上防禦不利益之程度，
以及該犯罪所生之危害，暨禁止使用該證據對於抑制違法蒐證之
效果，及司法警察（官）如依法定程序有無發現該證據之必然性
等情形，本於人權保障與社會安全之均衡維護精神，依比例原則
，具體認定之。第一審法院於九十六年十一月一日準備程序期日
，已就上訴人之警詢筆錄，當庭播放錄音帶予以勘驗，勘驗結果
為：上訴人之警詢過程，確有二次非常態中斷之事實（上訴人及
辯護人並未爭執第三次中斷部分），惟查該二次錄音中斷之原因
，均係由上訴人因筆錄記載之問題，主動提出暫停錄音之要求，
而非警員所發動，上訴人於重新開始錄音時，其供述態度或口氣
等，均與中斷前之情形相同，未見有何異狀。上訴人於事實審程
序，對警詢筆錄所載內容與錄音內容相互一致，均未爭執。原審
因認上訴人警詢程序，縱未全程連續錄音，因司法警察主觀上並
無違背該法定程序之主觀意圖，其違法情節及侵害上訴人權益，
均屬輕微，又因上訴人本件犯罪係關於販賣第三級毒品之罪，因
毒品對於國家、社會、國民健康所造成危害重大，而本件上訴人
之警詢自白與錄音內容並無齟齬，因認本件上訴人之警詢筆錄製
作過程，雖未全程連續錄音，然經權衡結果，認其之警詢筆錄仍
得作為本件論罪之證據。上訴人及其辯護人對於警詢過程警察並
無施暴毆打情事均不爭執，雖指稱警員曾說如承認販賣即不會有
事，要上訴人按照事先寫在紙上之內容回答，有脅迫、利誘上訴
人之情形云云；惟經第一審法院勘驗，見上訴人當時精神狀況良
好，詢問過程採一問一答方式，各個問題之詢答，均有相當間隔
時間，警方之詢問態度良好，並在詢問過程中，讓上訴人抽菸或
上洗手間，未見上訴意旨所稱員警事先將答案寫在紙條上要上訴
人照著回答或脅迫、利誘之情事，張國輝、林文欽於第一審法院
亦證稱：製作筆錄時，並未拿紙條給上訴人要求其配合照唸，且
未對上訴人施以何種強暴、脅迫、詐欺、利誘或其他不正方法取
供等語，是上訴人所稱其係受員警脅迫、利誘，方按照警員事先
寫在紙條上之內容回答云云，即不足採。另稽之上訴人已成年，
且自承係大專肄業程度，其智識程度應可認知販賣毒品係重罪，
當不致因警員告知如配合即將沒事，遂違背意願承認本件販賣毒
品之行為，是認上訴人之警詢自白，具有任意性，應認有證據能
力，已詳為說明。又上訴意旨雖指稱警員於製作詢問筆錄前，曾
詢問上訴人有關本件之犯罪內容，但未履踐「告知義務」程序，
且未進行錄音，於法有違云云。惟無論其所述是否屬實，原判決
並未以錄音部分以外之陳述採為證據，且警方於製作警詢筆錄時
，已有錄音及踐行「告知義務」程序，仍難謂上訴人警詢之自白
無證據能力。上訴意旨猶持憑己意，指稱其之警詢自白並無證據
能力云云，係以自己之說詞，對於原判決已明白論斷之事項，而
為不同之評價，自非適法之第三審上訴理由。(二)、刑事訴訟法第
一百條之二準用同法第一百條之一第一項，係關於司法警察（官
）詢問犯罪嫌疑人，除有急迫情況且經記明筆錄者外，應全程連
續錄音，必要時，並應全程連續錄影之規定。至於司法警察（官
）詢問證人並無必須錄音或錄影之明文。陳怡伶並非本件之共同
被告，且觀之陳怡伶之警詢筆錄，於警方詢問追查毒品來源時，
其乃以證人身分接受詢問，陳怡伶復未主張其於警詢時之陳述，
非出於任意性。又刑事訴訟法第一百五十九條之二規定：被告以
外之人於檢察事務官、司法警察官或司法警察調查中所為之陳述
，與審判中不符時，其先前之陳述具有較可信之特別情況，且為
證明犯罪事實存否所必要者，得為證據。關於陳怡伶於警詢之供
述，原判決以其係上訴人國中同學，二人情誼頗深，並經常以電
話聊天等情，此業據陳怡伶結證在卷，核與上訴人所述相符，上
訴人與陳怡伶於經警員查獲後，經隔離分別詢問，彼此間並無交
談或串供之機會，且遭查獲時，其等身上均被查獲愷他命，可見
其等當時心理上呈現極大之道德及刑罰壓力，一時間尚無法衡量
判斷對於犯罪事實應如何掩飾，其所為陳述可信程度較高，然隨
著日後偵審程序之進行，其思慮漸趨周密，且經互為溝通，所為
之陳述較可能趨利避兇而乖離事實，原審因認陳怡伶於警詢時之
陳述，受到較少來自上訴人之影響，或基於情誼欲迴護上訴人之
外力干擾，且甫遭查獲時之心理狀態未及架構避重就輕之說詞，
而具有較為可信之特別情狀，已論敘理由綦詳。上訴意旨關於此
部分，亦係持憑己見，對於原判決已說明事項及屬原審採證認事
職權之適法行使重為爭執，顯與法律規定得為第三審上訴理由之
違法情形，不相適合。(三)、原判決係認定並說明上訴人向「阿寶
」，購入愷他命原擬供自己施用，惟經陳怡伶與之聯絡後，方萌
生販賣之意圖，以每小包一千元之價格，先後二次各販賣一小包
愷他命予陳怡伶，並無上訴意旨所稱原判決認定或說明上訴人向
「阿寶」購入十包愷他命之際，即有轉賣予陳怡伶賺取差價之意
圖之情形，此部分上訴意旨，未依卷內證據資料執為指摘，亦非
適法之第三審上訴理由。(四)、原判決認定陳怡伶於九十五年八月
十五日晚間，曾撥打上訴人所使用門號0000000000號
電話，向上訴人詢問購買愷他命事宜，上訴意旨雖指稱依據卷附
上訴人上揭行動電話之通聯紀錄，未見陳怡伶於當晚與上訴人有
通話情形。然原審已依上訴人於警詢坦承其除於遭警員查獲之當
日即九十五年八月二十九日凌晨四時許，在高雄市○○區○○路
與立文路口，以每小包一千元之價格，販賣愷他命一小包予陳怡
伶外，尚曾於同年月十五日晚間十時許，在高雄市○○區○○街
三十一巷四十五號陳怡伶住處，亦以每小包一千元之價格，販賣
愷他命一小包予陳怡伶，核與陳怡伶於警詢之指述相符，第一審
法院勘驗上訴人之警詢錄音，未發現上訴人於警詢過程有遭強暴
、脅迫、利誘、詐欺等不正方法取供，張國輝、林文欽並結稱上
訴人於警詢之自白，均係出於其自由意思，未受不正方法取供之
情，陳怡伶警詢之陳述亦具有較可信之特別情況，而得為證據，
已如前述，綜合研判上開證據，因認上訴人亦有於九十五年八月
十五日販賣一次愷他命予陳怡伶之事實。至於上訴人究以何方式
，與陳怡伶聯絡該次買賣愷他命事宜，於上訴人該次犯行之認定
，並無影響，原判決認上訴人有以上揭行動電話與陳怡伶聯絡縱
有不當，然除去該項證據，仍應為同一事實之認定，即於判決無
影響，依刑事訴訟法第三百八十條規定，不得執為上訴第三審之
理由。(五)、上訴人先後二次，將其先前向「阿寶」購入，原欲供
自己施用之愷他命，以每小包一千元之價格，各販賣一小包予陳
怡伶，至為明確。至於上訴人向「阿寶」購入之價格，依上訴人
所供，原係每小包五百五十元，因其一次購入十包，故對方只收
五千元，則每小包成本為五百元，此乃無關判決結果之枝節性問
題。上訴意旨關於此部分任意指摘，亦非適法之第三審上訴理由
。(六)、事實之認定與證據之取捨，乃事實審法院之職權，苟其事
實之認定及證據之取捨，並不違背經驗法則與論理法則，即不容
任意指為違法而執為上訴第三審之理由。上訴意旨其餘之指摘，
係對於原判決已說明事項及屬原審採證認事職權之適法行使，持
憑己見而為不同之評價，且重為事實之爭執，均與法律規定得為
第三審上訴理由之違法情形，不相適合。其上訴不合法律上之程
式，應予駁回。
據上論結，應依刑事訴訟法第三百九十五條前段，判決如主文。
中    華    民    國  一○○  年   十二   月    八    日
                      最高法院刑事第十二庭
                          審判長法官  陳  世  雄  
                                法官  張  祺  祥  
                                法官  宋      祺  
                                法官  惠  光  霞  
                                法官  周  盈  文  
本件正本證明與原本無異
                                      書  記  官  
中    華    民    國  一○○  年   十二   月   十三   日
                                                      K